【裁判字號】    91,訴,1350
【裁判日期】    951013
【裁判案由】    貪污治罪條例等
【裁判全文】
臺灣彰化地方法院刑事判決            91年度訴字第1350號
公  訴  人  臺灣彰化地方法院檢察署檢察官
被      告  寅○○
                      十三樓
選任辯護人  張柏山律師
            羅淑菁律師
被      告  午○○
                      巷十一號.
選任辯護人  林春榮律師
            楊大德律師
被      告  丁○○
                      一弄九號.
                      五號
選任辯護人  賴利水律師
被      告  戊○○
選任辯護人  王世勳律師
被      告  卯○○
選任辯護人  陳世煌律師
被      告  癸○
選任辯護人  陳居亮律師
被      告  庚○○
                      號
指定辯護人  林永貹律師
被      告  乙○○
                      六
                      二號
指定辯護人  陳建良律師
被      告  己○○
選任辯護人  趙建興律師
上列被告等因貪污治罪條例等案件，經檢察官提起公訴（89年度
偵字第7431號、7432號、7433號、7434號；91年度偵字第7442號
、7443號）本院判決如下：
    主  文
寅○○共同明為知不實之事項，而使公務員登載於職務上所掌之
公文書，足以生損害於公眾，處有期徒刑壹年。
丁○○共同明為知不實之事項，而使公務員登載於職務上所掌之
公文書，足以生損害於公眾，處有期徒刑拾月。
戊○○共同明為知不實之事項，而使公務員登載於職務上所掌之
公文書，足以生損害於公眾，處有期徒刑陸月，如易科罰金以
佰元折算壹日。
卯○○共同明為知不實之事項，而使公務員登載於職務上所掌之
公文書，足以生損害於公眾，處有期徒刑壹年陸月；又依據法令
從事公務之人員，經辦公用工程收取回扣，處有期徒刑拾伍年，
褫奪公權捌年。所得財物新台幣肆拾捌萬捌仟捌佰元應予追繳沒
收，如全部或一部無法追繳時，應以其財產抵償之。應執行有期
徒刑拾伍年陸月，褫奪公權捌年。所得財物新台幣肆拾捌萬捌仟
捌佰元應予追繳沒收，如全部或一部無法追繳時，應以其財產抵
償之。
癸○共同明為知不實之事項，而使公務員登載於職務上所掌之公
文書，足以生損害於公眾，處有期徒刑捌月；非依據法令從事公
務之人員，對於依據法令從事公務之人員，關於違背職務之行為
，交付賄賂，處有期徒刑壹年陸月，褫奪公權壹年。應執行有有
期徒刑貳年，褫奪公權壹年。
己○○幫助依據法令從事公務之人員，經辦公用工程收取回扣，
處有期徒刑貳年捌月，褫奪公權壹年。
庚○○共同明為知不實之事項，而使公務員登載於職務上所掌之
公文書，足以生損害於公眾，處有期徒刑陸月，如易科罰金以
佰元折算壹日。
午○○、乙○○均無罪。
    事  實
一、卯○○自八十一年十月一日起，擔任交通部高速鐵路工程籌
    備處（以下簡稱高鐵籌備處）幫工程司，後於八十六年一月
    三十一日高鐵籌備處改制為交通部高速鐵路工程局（以下簡
    稱高鐵局），仍擔任幫工程司，迄同年五月一日調升為第五
    組副工程司；寅○○則於八十四年至八十五年間任彰化縣政
    府地政科科長（後該科改為地政局，其亦任局長之職，惟其
    後因涉有他案在審理中，改任該府參議），二人均係依據法
    令從事公務之人員。緣八十四年十一月間，高鐵路權樁（彰
    化縣路段）測釘（應係定字之誤繕）工作尚有後續業務，該
    後續業務含彰化縣路段高鐵路權樁位測定（起訴係書寫釘字
    ）及地上物查估作業，卯○○負責簽辦高鐵籌備處八十四年
    十一月二十一日（八十四）高鐵地字第五五六四號函，請彰
    化縣政府謂「本案用地取得時程緊迫，請於辦理彰化縣路段
    高鐵路權樁位測定過程，同時辦理地上物查估作業」，該「
    高速鐵路彰化縣段地上物查估補償案」（以下簡稱查估案）
    係由地政科主辦，同時該地政地權股長戌○○指定午○○任
    承辦。隨即地政科並發函縣府工務局規劃，但工務局簽請委
    外辦理，午○○於會簽時加註表示「本案擬請儘量授權由鄉
    鎮市公所辦理地上物查估，惟若確有執行之困難，再本府函
    詢高鐵籌備處是否同意擔委外所增之費用後，另行簽辦」，
    惟因寅○○前即自高鐵籌備處組長壬○○口中，得知高鐵籌
    備處願意負擔該委外費用等情，故即於該簽，加簽註「委外
    經費，高鐵同意負擔」，後午○○除再擬函稿向高鐵籌備處
    函查是否全額負擔因委外查估所需費用，該函八十五年一月
    九日正式發文，並於八十五年一月十二日簽擬「俟高鐵籌備
    處同意補助經費後，將高速鐵路行經本縣路段用地之徵收地
    上物補償查估作業委由民間工程顧問公司辦理」，後彰化縣
    政府於高鐵籌備處回覆同意，於由府稽核小組於同年二月十
    三日召開「審查委託國內外顧問機構技術服務會議」，決議
    同意依規定程序委外辦理。此時，因卯○○係簽發（八十四
    ）高鐵地字第五五六四號函者，故知有該工程而將委外承作
    ，另其不守公務員服務法之規定，又兼營庸正工程測量顧問
    國際有限公司（下簡稱庸正公司）之實際負責人（該公司登
    記負責人為其妻蔡秋淑之兄酉○○），為圖得利益，仍與與
    大聖工程顧問有限公司（以下簡稱大聖公司，大聖公司若有
    工程上問題常就教卯○○，給付費用外，另該時大哥大昂貴
    ，亦申請一支手機供卯○○使用）之負責人吳林錦姬會商，
    由庸正公司得標後，將查估案轉包與大聖公司，而期獲利，
    該其後有關事項均由吳林錦姬之女戊○○承上開結果參與為
    之。而彼時，卯○○除向與之具有犯意聯絡且關係良好之邱
    億工程顧問有限公司（以下簡稱邱億公司）負責人癸○商得
    借牌（即於本件即借牌參與評比）外，乃透過知情且有犯意
    聯絡之友人丁○○（曾任職於臺灣省政府地政處土地重劃工
    程規劃總隊，已離公職，現為臺中市群力工程顧問有限公司
    及南亞環保工程企業有限公司之負責人）於同年月十三日至
    十七日間之某日，向寅○○關說欲求順利得標，寅○○因與
    丁○○均曾任職於臺灣省政府地政處，且曾任職於丁○○設
    立之群力工程顧問有限公司，二人甚為熟稔，遂萌犯意之聯
    絡而與應允。依行政院八十二年十二月四日台（八二）孝授
    字第一二八六二號函修正之「各機關委託技術顧問機構承辦
    技術服務處理要點」第十八點規定：「各機關委託技術顧問
    機構承辦技術服務者，除：：外，應以邀請兩家以上之技術
    顧問機構予以評審比較選定，經選定後，再行議價或比價委
    辦。：：」、「辦理前項評審時，應由委託機關列明委託服
    務項目及有關條件，通知國內或國際具有經驗與信譽者參加
    」。而午○○因未曾辦理此種委外查估，故不知有何優良廠
    商。寅○○於受關說後之某日（在二月十七日之前），在縣
    府，遂向不知情之午○○指示說：關於廠商部分，高鐵局會
    幫忙處理等情，嗣知情由與之犯意絡之戊○○，即依卯○○
    之指示於八十五年二月十七日上午九時二十九分，自大聖公
    司將記載大聖、邱億、庸正等三家公司名稱、地址、負責人
    之紙張一張傳真至彰化縣政府地政科辦公室，午○○深認該
    紙係高鐵籌備處所傳來，即依該紙傳真，於同年月二十三日
    簽請由上開三家公司提出服務建議書進行評比，選定一家辦
    理議價，由不知情之股長戌○○、技正天○○轉呈科長寅
    ○○，再由縣長批核後，於同年三月二日，以彰化縣政府八
    五彰府地權字第００三六三０八號函請該三家公司提出服務
    建議書（內容應包含承包查估案之經費概估、單價分析表等
    ），俾利進行上評審選定。卯○○除負責處理庸正、邱億公
    司服務建議書外，並與戊○○協議，大聖公司服務建議書中
    之經費概估記載為高於庸正公司金額之新臺幣一千三百萬元
    ，另庸正、大聖、邱億公司服務建議書中之單價分析表則記
    載每公頃之查估費用各為八萬八千元、九萬四千元、九萬一
    千三百元，以參加評比，戊○○於協議後即囑其公司不知情
    之員工依上開協議制作服務建議書。卯○○及戊○○並將該
    服務建議書送至彰化縣政府，且於同年四月五日，由戊○○
    代表大聖公司；庸正及邱億公司則由卯○○所指派之不詳姓
    名代表之（按卯○○不肯指出何人代表該二公司，而午○○
    未與卯○○等人，故無法確定係何人代表之），至彰化縣政
    府地政科參與評比會議。該評比會議由寅○○主持，不知情
    之戌○○（地政科地權股長）、未○○（主計室）參與評比
    ；午○○擔任該會議記錄。因三家公司之服務建議書係由卯
    ○○所主導（即依上開協議係由庸正公司取得資格），故實
    質上根本與未經評審無異，即決議選定庸正公司為第一承包
    廠商，並由午○○將該不實事項，登載於職務上所製作之「
    參與高速鐵路用地徵收地上物補償查估廠商所提服務建議書
    考評表」及「評比參與高速鐵路用地徵收地上物補償查估廠
    商所提服務建議書會議紀錄」，足以生損害於彰化縣政府就
    查估案委辦程序之正確性及公正性。後戊○○依卯○○之指
    示代理庸正公司於八十五年六月十四日下午三時，至彰化縣
    政府營繕工程發包中心辦理議價（按彰化縣政府關於工程之
    發包，均由該中心為之，並非由承辦單位為之，此與承辦單
    本身為發包（即投標或價議等）行為不同），惟所出標價總
    額一千一百九十萬元，高於彰化縣政府所定低價一千一百六
    十萬元，且戊○○離去致無法議價，後該營繕工程發包中心
    中依中心之規定，再通知庸正公司前來議價。戊○○又依卯
    ○○之指示代理庸正公司於同年六月二十八日，至彰化縣政
    府營繕工程發包中心辦理議價，以較核定底價一千一百六十
    萬元為低之一千一百五十五萬元議價成立，庸正公司並與彰
    化縣政府訂立「委辦土地改良物查估作業契約」承作完工，
    達成驗收。
二、卯○○另係高鐵局「高鐵用地取得零星樁位測釘工作案」（
    以下簡稱測釘案）之承辦人，該案於八十七年四月八日第一
    次招標，僅有邱億公司前來投標，因投標家數不足而流標。
    卯○○見有意前來投標該案之業者甚少，認易於操控，即與
    聯絡私交甚篤，彼有經濟來往之友人癸○欲行圍標之事。卯
    ○○基於經辦公用工程收取回扣之互念；癸○竟則基於對於
    公務員違背職務之行為期約賄賂之歹意，二人協議由癸○聯
    合其他廠商圍標測釘案，卯○○則利用其參與底價小組建議
    底價之機會，主導建議底價接近邱億公司之標價，俾利邱億
    公司得標，但癸○交付工程價款若干成數回扣予卯○○（按
    卯○○索取回扣之成數不一，時而變化，故癸○叫若不堪，
    因此成數法確定）。癸○遂於同年五月間，在高雄市○○區
    ○○路三六七巷十九號邱億公司，與聯鉿測量有限公司（以
    下簡稱聯鉿公司）負責人庚○○，協議圍標測釘案，約定俟
    邱億公司得標，該測釘案台中以北路段由聯鉿公司施作並均
    分利潤，庚○○須負責籌措三家廠商之押標金四十五萬元，
    而癸○則出面向恆益工程顧問有限公司（以下簡稱恆益公司
    ）之負責人為乙○○借牌，以利圍標。惟乙○○不願出借牌
    照供癸○圍標，但又不願開罪於癸○，故只交付營業稅單影
    本一紙，其他投標審查資格所需之文件如恆益公司最新之營
    利事業登記證、商業會員證、公司執照等（按恆益公司於八
    十五年四月二十日有公司登記事項變更及於八十五年曾換發
    員證），均未予交付。卯○○為使癸○之圍標工作得以順遂
    除曾與癸○商討過底價有寡外，尚利用系爭測釘案之底價小
    組召集人辰○○車甫接手有關建議底價事宜，不解暸承辦人
    不可參與建議底價研商，竟於列席底價小組報告工作事宜完
    畢後，未予離席，而且還刻意主導，並刪減原價分析表列額
    度，而提議底價為接近邱億公司標價之四千四百八十一元，
    嗣經高鐵局主任秘書許桂臨核定底價為四千四百五十元，恰
    與邱億公司之標價相同（按底價單均以信封裝置，並加蓋印
    戮彌封，故可信封便可知曉是否有人洩露底價，但本件並未
    扣得該信封，且本院曾經行文要求檢送，均未有結果）。癸○、庚○○、與卯○○即共同基於明知為不實之事項，而使
    公務員登載於職務上所掌公文書之犯意，由癸○填寫邱億公
    司標價總金額為四千四百五十元及恆益公司之投標單、庚○○填寫聯鉿公司標價總金額為六千元之投標單參加投標。同
    年五月十六日開標日，癸○囑其友人勝娣代表恆益公司、並
    與庚○○一同至高鐵局參與圍標。因癸○所持之恆益有限公
    司投標文件除營業稅單影本一紙係屬變更後之文件，餘均係
    乙○○昔所寄放於舊文件，與變更後之資料不符，故被以資
    格不符而廢標，但該日亦有另家世大測量工程顧問有限公司
    至現場參與投標。惟因癸○等人之圍標行為，致使高鐵局第
    四組承辦招標業務不知情之公務員辛○○將未有實際競標之
    不實事項登載於職務上所製作之「開標紀錄表」，足以生損
    害於高鐵局就測釘案委辦程序之正確性及公正性。且因前核
    定底價之瑕疪，故開標結果，果由邱億公司以與核定底價相
    同之四千四百五十元標價得標，並於同年六月十日與高鐵局
    訂立「高鐵用地取得零星樁位測釘工作合約」。測釘案自八
    十七年六月二十日開工後，按進度完工驗收，邱億公司逐有
    五次向高鐵局請款，而高鐵局亦核付之，各次核付之日期及
    金額為：第一次八十七年八月十日、二百九十五萬七千一百
    六十元，第二次同年九月十四日、一百五十三萬五千四百八
    十四元，第三次八十八年一月十三日、八十二萬四千六百六
    十六元，第四次同年一月二十五日、二百二十一萬零六百五
    十元，第五次同年二月二十二日、二十九萬二千零八十四元
    。且癸○均以邱億公司設於中國國際商業銀行楠梓分行00
    000000000帳號或高雄區中小企業銀行楠梓分行0
    0000000000000帳號申請核付。後卯○○見該
    工程將近結速，而癸○本身財力不佳，為能取得所欲索取之
    回扣，乃由癸○於八十八年四月十五日，在卯○○之女姓友
    人己○○所任職之臺灣銀行嘉義分行開設邱億公司0000
    00000000活期存款帳號，並將存摺及印章交由有基
    於幫助卯○○收取回扣犯意之己○○（呂女與卯○○頗有交
    情，常至庸正公司處理會計事宜，而亦因卯○○之介紹，故
    認識癸○，並有金融往來，故深知癸○之經濟狀況）保管，
    以便卯○○得以掌控高鐵局撥款之來脈。後於同年七月邱億
    公司申請核付第六次工程價款期間，卯○○原指示高鐵局第
    五組工程助理丑○○轉告該局會計室科員丙○○，以邱億公
    司上開臺灣銀行嘉義分行帳號辦理撥付，並交付該帳號存摺
    封面影本一張與丑○○，惟丑○○因察覺有異而未依其指示
    辦理，卯○○為得以順利取得回扣即自行簽辦核付該次工程
    價款，並於「報銷單據明細表」受款人欄記載：「請匯入邱
    億工程顧問有限公司臺灣銀行嘉義分行000000000
    000」。同年七月二十八日，第六次工程價款一百零三萬
    五千四百十二元撥付至邱億公司上開臺灣銀行嘉義分行帳號
    後，己○○知癸○經濟吃緊，為取回癸○前所借之款項（含
    利息）及趕緊保有卯○○應有之回扣，即翌日即同年月二十
    九日，以其保管之邱億公司存摺及印章各支取四十八萬八千
    八百元及五十四萬一千元，並存入其於同分行開設之000
    000000000簡便融資貸款帳號，其中五十四萬一千
    元係己○○取回癸○所借款項之本金及利息，另四十八萬八
    千八百元即為癸○交付卯○○之回扣賄賂。而己○○取得卯
    ○○同意後，未將該回扣直接交由卯○○，而係存入該簡便
    融資貸款帳號內，以之清償積欠卯○○所積欠己○○之借款
    。其後邱億公司亦曾於同年十一月十一日向高鐵局請得九十
    九萬四千二百八十二元，惟該金錢亦撥入上開邱億公司於臺
    灣銀行嘉義分行所開立之帳號內。但因邱億公司之下包請款
    甚急，邱億公司人員急將款項提出，故該款項方入未他人之
    帳戶內。
三、案經法務部調查局中部地區機動工作組移送臺灣彰化地方法
    院檢察署檢察官偵查起訴。
     理   由
壹、查估案部分：
一、訊據被告寅○○、丁○○、卯○○、戊○○、癸○均矢口否
    認涉有明知不實之事項，而使公務員登載於職務所掌之公文
    書犯行。被告寅○○辯稱：被告丁○○於查估案辦理遴選優
    良廠商等，並未前來接觸，亦無拜託選定庸正公司參與評比
    承攬，雖其後丁○○曾反映請款流程之事，惟其僅交付屬下
    不可勺難，再者選定參與評比廠商係由承辦人午○○負責作
    業，伊確係不清楚為何選定邱億、大聖、庸正三家公司參與
    評比，另伊根本未曾向午○○指示關於廠商部分，高鐵局會
    幫忙處理等情，是其確係無辜云云。被告丁○○辯稱：其絕
    未向同案被告寅○○請託有查估案發包選定優良廠商參與評
    比事宜，伊係因受卯○○請求，而至縣府參與協調會而已，
    如此何有犯罪云云。被告卯○○辯稱：伊並非庸正公司之負
    責人，查估案亦非庸正公司承作，該查估案是大聖公司借庸
    正公司的名義去承攬，至於後來由庸正公司承作，係因為大
    聖公司承作上有問題，為怕有影響庸正公司信譽，方接手為
    之，另伊係應大聖公司請求方去向邱億公司借牌，再者，伊
    確係未請託丁○○前去向寅○○請託選定庸正公司參與評比
    云云。被告戊○○辯稱：卯○○都是與其亡母吳林錦姬（己
    於八十九年七月間去世）協商，伊未參與，係其母指示伊寫
    三家公司傳真前往縣府地政科，單價分析表之製作亦如此云
    云。被告癸○則辯稱：卯○○到位於高雄楠梓之公司處，向
    伊借牌，那時並沒有言明借牌之目的，因彼此熟識，就應允
    出借予卯○○，並將把執照、營業登記證及報稅資料等影本
    交付之云云。
二、但查：（一）證人酉○○於法務部調查局中部機動組證稱：
    「卯○○渠向我表示，渠具有測量方面之專長，鑑於未來測
    量顧問公司前景看好，有意投於該行業，但因渠本身具有公
    務員身分，實不便以渠個人名義擔任公司負責人，因此乃邀
    我出任庸正公司之名義負責人」（見八十九年度他字第一七
    二號卷第一二六頁正面）；後於本院審理中亦證稱「（問：
    你跟庸正公司何關係）為了要生活所以成立一個公司幫人家
    畫圖，所以他（指卯○○）找我」「（問：卯○○是實際負
    責人）是的」等語（見本院九十三年四月五審判筆錄），而
    被告卯○○係證人酉○○之妹婿，證人酉○○之上開證詞，
    應非虛詞，再者，此核與證人羅明珠法務部調查局中部機動
    組所證「我從庸正公司之公司執照上登載內容知道負責人為
    酉○○，惟我在庸正公司任職期間從未曾見過酉○○，庸正
    公司實際負責人應係卯○○」等語（見八十九年度他字第一
    七二號卷第一一一頁背）相符，是被告卯○○確係庸正公司
    之實際負責人無訛，被告卯○○否認係實際負責人正係欲求
    逃避罪責之詞。（二）高鐵路權樁（彰化縣路段）測釘（應
    係定字之誤繕）工作尚有後續業務，該後續業務含彰化縣路
    段高鐵路權樁位測定（起訴係書寫釘字）及地上物查估作業
    等情，業經證人即曾任高鐵局地組長壬○○（係被卯○○之
    長官）於本院審理時，證稱明確；另被告卯○○在查估案中
    若涉及樁位問題時，會前來參與作業，伊被所屬單位指定為
    承辦人，伊有參與會議，應知查估案是委外等情，亦經子○○證於本院審理中證稱明確（見本院九十四年九月二日審判
    筆錄），再者，高鐵局高鐵政字第0950021868號函所附之高
    鐵籌備處八十四年十一月二十一日（八十四）高鐵地字第五
    五六四號函請彰化縣政府謂「本案用地取得時程緊迫，請於
    辦理彰化縣路段高鐵路權樁位測定過程，同時辦理地上物查
    估作業」之原稿中，承辦人欄即蓋有「幫工程司卯○○」之
    職章，且高鐵局於該函中，亦明白指「高速鐵路工程彰化縣
    路段地上物補償查估作業及委外費用乙案經辦人員：林惠美
    、子○○、卯○○」，是被告卯○○確係系爭查估案之承辦
    人，且亦知曉該案委外辦理，有利潤可得，而其所實際經營
    之庸正公司又有承作之技術。因此，被告卯○○有圖謀該利
    益之動機，至為灼燃。（三）被告卯○○於法務部調查局中
    部機動組訊問時，明白供承「丁工程（指查估案）我任高鐵
    局係需地機關，彰化縣政府係徵地機關，我得悉該工程彰化
    縣政府將辦理委外查估，我遂於該工程發包前透過昔日同事
    丁○○（台灣省政府地政處規劃總隊總工程司退休）向當時
    彰化政府主辦單位地政科科長寅○○（曾任職台灣省地政，
    與丁○○熟稔）表達承作之意願，經丁○○與承辦單位協調
    ，王傳成向我表示沒有問題」「我將上開三家廠商名單（即
    庸正、大聖、邱億）交由吳招緣（即戊○○）持以向承辦單
    位彰化縣政府地政科洽辦，由地政科通知我等參與評選後，
    等即檢具服務建議書並概估每公頃查估費用後，交辦單位辦
    理評選。大聖公司資料由吳招緣自行檢具，庸正及邱億公司
    則本人處理，我告知吳招緣，庸正公司之擬定每公頃查估費
    用為八萬八千元，邱億公司為九萬一千三百元，並議大聖公
    司之標額需高於庸正公司」「其後議價及簽約作業，本人則
    全權太由吳招緣出面處理」「我曾給丁○○謝金，惟金額不
    復記憶」（見八十九年八月十七日調查筆錄即八十九年他字
    第一七一號卷四十頁）「（問：透過丁○○與許利調取得八
    十五年間高鐵局委託彰化縣政府發包之「高速鐵路彰化縣段
    地上物查估補償案，究意給了丁○○若干謝酬）我記得曾給
    予丁○○酬，惟金額若干已不復記憶」（見八十九年九月一
    日調查筆錄）等語，關於映人請託乙節，又核與被告戊○○
    於於法務部調查局中部機動組訊問時，供承「工程開標前，
    卯○○曾赴大聖公司向我表示，渠已與承辦單位彰化縣政府
    地政科談妥」「該紙上公司資料即係我前依卯○○指示，親
    自寫妥公司全名．地址及負責人名稱後，自我公司傳真予午
    ○○之資料無訛」（見八十九年度他字第一七一號卷六十九
    背及七十頁正面）；於本院審理中所稱「他（指卯○○）標
    到給我們做」「（問：在評比之前卯○○有叫丁○○跟寅○○說好？）他（指卯○○說他叫人家去講好了」（九十五年
    九月十三日審判筆錄）等語相符，按被告戊○○所供上情，
    並非對本身有利，若非屬實，焉有自尋受訴之理。再者，被
    告丁○○於查估案承作期間，曾收受以上海商業儲蓄銀行為
    付款人、票據號碼ＢＡ0000000號、面額新台幣一百五十七
    萬六千元之支票，有該支票影本一紙在卷可稽（本院審理卷
    一第一百七十一頁），是縱被告丁○○所稱被告陳冠盛於七
    十九年間曾稱欠六十萬元等情為實，則二人係有金融往來之
    舊識，焉有利息高達百萬元之理，況被告丁○○若非有利可
    得，怎有一再參與縣府給付款項協調會之舉，遑論會向被告
    寅○○訴苦，以為趕快給付工程款，是被告卯○○確有映請
    丁○○向被告寅○○請託關說等情，應可認定。至於被告丁○○於八十九年八月十七日在調查局中機組受訊時，雖僅有
    錄影但未聲音出現，惟查本院當庭勘驗該錄帶，發現被告坐
    於椅子上，態度優閒從容，是雖該錄影帶未音聲出現，仍不
    影被告係自由意志陳述之認定，再者，該未有錄音固有瑕疵
    ，但衡諸本件侵害法益非係個人些微之法益，而係涉及公共
    之利益，故審酌其二者之下，當認該供述應有相對排除法則
    之適用，亦依刑事訴訟法第一百五十八條之四之規定，予以
    認定有證據能力，方為允適，併此敘明。（四）被告寅○○
    在縣府，確曾同案被告即承辦人午○○指示說：關於廠商部
    分，高鐵局會幫忙處理等情，業據被告午○○於法務部調查
    局中部機動組訊問時、偵查中及本院行準備與審理中均陳稱
    明白，且該紙上載有大聖、邱億、庸正等三家公司名稱、地
    址、負責人之紙張一張傳真，亦係被告午○○所提出，因被
    告午○○認其簽請評比係有依據。再者，被告午○○若欲免
    涉訟，於受訊時大可隱匿該事實，不主動提出傳真紙，而謊
    稱係依高鐵於各縣路段之作法而簽請，另參之被告卯○○、
    丁○○、戊○○、癸○等人均陳稱與被告午○○未曾謀面等
    情，是益加證明被告午○○上開所供（證），應屬為實。（
    五）被告癸○於法務部調查局中部機動組訊問時，明白供承
    「僅提供邱億公司執照、營業登記證及相關報稅資料供卯○○參與丁工程（即查估案）評選比價作業」等語，且其所提
    之資料證件亦符合評比資料（即未見證件不符而受退件），
    有偵卷外放證物第二冊所附查估案評選資料可證，參之被告
    癸○從事工程投標（評比）多年，焉有不知上舉係實際未參
    與選評，而借牌供人為形式上參與選評所供。另被告戊○○
    亦明白供承如何寫價額、服務建議書均聽從被告卯○○之指
    示，已如上情，是該二人並無真意參與競比（即實際上知道
    三家必係非已家公司得選，確假意參與），使同案被告即承
    辦人之午○○據以製作「參與高速鐵路用地徵收地上物補償
    查估廠商所提服務建議書考評表」及「評比參與高速鐵路用
    地徵收地上物補償查估廠商所提服務建議書會議紀錄」，此
    舉該當於明知為不實事項，而使公務員登載於職務所掌之公
    文書罪。另因該評比會議確係依規定（即各該公司之代表及
    服務建議書審查，被告午○○並以紀錄等情，業據證人戌○○（地政科地權股長）、未○○（主計室）偵查及本院審理
    中證稱明確，是被告卯○○、寅○○、丁○○、癸○、戊○○上開犯行，係明知為不實事項，而使公務員登載於職務所
    掌之公文書，而非公務員明知不實之事項，而登載於職務上
    所掌之公文書之犯行。再者，其後被告戊○○依卯○○之指
    示代理庸正公司於八十五年六月十四日下午三時，至彰化縣
    政府營繕工程發包中心辦理議價，於第二次議價時，獲議成
    立，惟按彰化縣政府關於工程之發包，均由該中心為之，並
    非由承辦單位為之，業據證人即參與次發包之中心人員張良
    洲、巳○○到庭證稱屬實，因此，即無證據證明被告陳告卯
    ○○、寅○○、丁○○、癸○、戊○○上開犯行，必會構成
    議價成立（因縱獲選評，於第二階段參與中心議價時，亦有
    可能不得標），故該等人之犯行，尚難經辦公用工程舞弊罪
    （已詳後述），附此敘明。此外，復有八十五年二月十七日
    上午九時二十九分之傳真、彰化縣政府八五彰府地權字第０
    ０三六三０八號函、庸正、大聖、邱億公司之服務建議書、
    參與高速鐵路用地徵收地上物補償查估廠商所提服務建議書
    考評表、評比參與高速鐵路用地徵收地上物補償查估廠商所
    提服務建議書會議紀錄、議價紀錄在卷可證。是綜上，顯見
    被告卯○○、寅○○、丁○○、癸○、戊○○所辯與事實不
    符，或為脫罪之詞，或淡化犯行之舉，均不可採信。此部分
    之事實，罪證明確，該被告卯○○、寅○○、丁○○、癸○
    、戊○○之此部分之犯行，足以認定。
貳、測釘案部分：
一、訊據被告庚  ○○對其涉有前開出資圍標，使邱億公司獲標
    之事實，迭於偵審中，自白明確。但訊據被告卯○○則矢口
    否認涉有經辦公用工程收取回扣及明知為不實之事項，使公
    務員登載於職務上所掌之公文書犯行，並辯稱：未曾事前與
    被告癸○等共謀圍標測釘案，更未要求回扣，再者，伊並底
    價小組成員，無從知曉建議底價額度，至於被告己○○自邱
    億公司帳戶內所領取之四十八萬八千八百元是伊所積欠被告
    己○○的款項，並非所回扣云云。被告癸○固承認曾向被告
    乙○○借用營利稅單影本一紙參與投標及找被告庚○○陪標
    而已之事實，餘則否認之，並辯稱；伊未曾被告卯○○謀過
    圍標之事，且亦未交付任何回扣予被告卯○○，被告卯○○
    亦未透過所謂底價，至於在被告己○○服務之台灣銀行嘉義
    分行設帳並交印章予被告己○○，乃係曾向被告己○○借款
    ，受催討甚急，故有意等工程款下來即優先償還，而被告己○○所提領二筆錢中之一筆四十八萬八千八百元係被告卯○○硬以支借名義向其借款，並非賄款云云。被告己○○亦矢
    否認涉有幫助經辦公用工程收取回扣之犯行，並辯稱：八十
    八年七月二十八日邱億公司在臺銀嘉義分行的帳戶有進來一
    筆錢，伊確係分兩筆提領，其中一筆金額是五十四萬一千元
    ，係被告癸○  所積欠五十萬元之本金和利息，另一筆四十
    八萬八千八百元，係被告卯○○之借款，伊曾向被告卯○○
    表明要領這筆四十八萬八千八百元，且被告癸○亦不表示反
    對云云。
二、惟查：（一）被告卯○○係高鐵局「高鐵用地取得零星樁位
    測釘工作案」之承辦人，有偵卷所外放資料第十一冊內交通
    部高速鐵路工程局八十六年二月三日簽影本可稽（按該簽由
    被告卯○○所簽，主旨係「為高速鐵路工程用地取得及地上
    物拆遷（含車站）等作業需要之零星樁位測釘工作，簽請太
    由民間測量公司協理」），是被告卯○○係經辦該公用工程
    即測釘案之人無誤，足見被告卯○○於本院審理中，對其是
    否係測釘案之承辦人乙節，閃爍以對，並不符正常之舉。（
    二）被告癸○於法務部調查局中部機動組訊問時，供承：「
    甲工程（即測釘案）第一次開標因與標廠商家數不足流標後
    ，卯○○曾責難我說；我怎麼如此遜，搞到工程流標。要我
    邀集數家廠商共同參加第二次開標，其間陳冠即告訴我甲工
    程之工程預算及其擬定之單價分析價額」（八十九年度他字
    第一七一號卷七十三頁背），另被告庚○○於法務部調查局
    中部機動組訊問時，亦詳細供陳：「八十七年五月間，邱億
    公司負責人癸○曾電話邀約我至高雄市楠梓區邱億公司洽談
    有關高鐵局甲工程（即測釘案）承包事宜，癸○表示希和一
    起承攬甲工程，另找一家同業陪標甲工程投標，同時約定台
    中以北路段由我負責施作，承攬本工程之利潤二人均分，但
    附帶條件需由我負責押標金之籌措，我認可行」「  後癸○
    乃以快遞方式將已寫好草稿之甲工程標單寄至我住所，由我
    謄寫簽章後，於前一天直接投遞參標」「陪標廠商係由癸○
    負責尋找，其過程詳情我並不清楚」「八十七年五月十六日
    我至台北高鐵局開標現埸參與開標作業，除高鐵局人員外，
    尚有癸○、地○○到場」「開標當日我和癸○在高鐵局會合
    後，一同前往開標室，在走出開標室樓層電梯後，遇到卯○○，卯○○向癸○表示，為避嫌起見，要我在開標期間不和
    渠接觸」等語，而參與圍標是非法之事，必受法律制裁，若
    非屬實，焉有為上開供詞，使自已受訴之理。是此足證被告
    卯○○確係第二次投標前，與被告癸○謀商圍標之事。（三
    ）被告庚○○於本院審理中，亦結證稱「（檢察官問：你在
    中機組提到，癸○跟你說卯○○會到高雄跟邱億公司拿回扣
    ）是的」「當時我們跟他要錢，癸○總是不夠錢給我們，所
    以才為這樣說」；另證人亥○○亦於本院審理中，亦結證稱
    ：「剛開始我問他這件這工程錢那麼多，你為沒有錢，我問
    他說陳冠不是要一成半，癸○說已經變成兩成」（見本院九
    十三年四月五日審判筆錄），是堪認被告卯○○係收取回扣
    之念方與被告癸○為圍標之謀商，且此事，於投標之初，並
    未讓被告陳庚○○獲悉，直至向被告癸○要取應有之利潤，
    方知悉此情。（四）證人即測釘案中之底價小組召集人辰○○於法務部調查局中部機動組訊問時，證稱：「我奉命擔任
    甲工程底價小組召集人，於工程開標前，由我召集主辦人卯
    ○○及政風室代表申○○專員、會計室代表丙○○等開會研
    商建議底價之額度，建議底價之形成，主要係依據主辦人卯
    ○○研擬之單價分析表，另酌承辦人市場實情」「該等額度
    （指建議低價新台幣四千四百八十一元）係於前述會議中，
    經卯○○報告市場行情，我倆共同刪減單價分析表列額度後
    計算所得」（見八十七年八月三十一日調查筆錄）；於本院
    審理中證稱：「我從八十六年底從捷運局調高鐵局，我在王
    月三十日之前對此案沒有接觸，後來我是奉主管之命，主持
    底價會議，參加人員是政風室、會計室派代表參加及承辦人
    卯○○與我」「（問：在底價呈核單由底價小組建議底價該
    小組人員為何)政風室、會計室代表及我及還有卯○○」；
    證人即會計室代表丙○○於本院審理中，亦證稱：「（底價
    小組成員）有卯○○、我、政風人員及辰○○」（見九十三
    年四月五日審判筆錄），足見被告卯○○非但參與底價建議
    小組，尚且主導研議。而依規定被告卯○○係承辦不可參加
    底組建議小組，此有底價呈核單上只有辰○○、申○○（政
    風室代表）、丙○○簽名其上，而未有被告卯○○署押可證
    ，而其非但為利用辰○○不熟悉該作業，而參與主導之，且
    尚於事前與被告癸○會談價額，是被告卯○○不良企圖至為
    明顯。至於高鐵局主秘陳桂臨最後核定之底價與邱億公司之
    底價相同，是否洩密，只須扣得底價封標即知，惟偵查中未
    扣得，本院曾經行文要求檢送均未有結果），故無法認定有
    該洩漏核定底價之犯行，併此敘明。（五）證人丑○○於本
    院審理中，明白證稱：「有一次卯○○影印壹份嘉義分行的
    影印本（指帳戶、存摺影本）給我，」「工程款二百多萬元
    他要求匯入嘉義分行」「我覺得怪怪的…，所以我不敢撥，
    所以卯○○他自已在隔一月個月後，他自已拿去辦，所以發
    票日期跟核撥日期差一個月」（見九十三年四月五日審判筆
    錄），而被告卯○○亦自承系爭工程第六、七期之請款係伊
    自已辦理，在「報銷單據明細表」受款人欄記載：「請匯入
    邱億工程顧問有限公司臺灣銀行嘉義分行00000000
    0000」亦係伊所為，此有報銷單據明細表二紙附卷可證
    ，是何以非關被告卯○○之事（因撥款之事非伊所管），而
    被告卯○○確汲汲為之，再者，被告癸○亦明白跟他人借款
    ，未曾開戶頭交付存摺等語，而何以對於被告己○○，僅在
    於借款六月個月後，即因追索便開戶交付存摺、印章。再者
    ，第六期工程款獲款一百萬元餘，而據被告癸○稱僅欠被告
    己○○五十萬元，即需開戶交付存摺及印章。凡此，均與常
    情有違，是上情，應係被告癸○因承辦工程，非但與被告卯
    ○○有其收取回扣之約定，抑且害怕被告卯○○之刁難，只
    得依被告卯○○之要求變更撥款帳戶，並交付帳戶存摺及印
    章予被告卯○○之女性友人即被告己○○，任由被告卯○○
    指示或得其應允下，由被告己○○動用存摺內款項，以陳冠
    收取回扣之目的等情，足以認定。（六）而被告己○○本身
    雖有借款予被告癸○，但因被告癸○之經濟並非良好，固見
    有撥款存摺及印章交付，雖有幫助收取回扣之弊，但為保自
    已之債權獲償，其存有縱有觸法亦在所不惜之未必（幫助）
    犯意，至為灼燃。此外，復有簡便行文表、高鐵局廠商出席
    紀錄表、邱億、聯鉿、恆益公司之高鐵局委託技術服務投標
    單、底價陳核單、開標紀錄表、高鐵用地取得零星樁位測釘
    工作合約書、高鐵局報銷單據明細表、統一發票、測釘案招
    標資料一冊、邱億公司臺灣銀行嘉義分行00000000
    0000活期存款帳號存摺交易明細、己○○臺灣銀行嘉義
    分行000000000000簡便融資貸款帳號存摺交易
    明細、臺灣銀行取款憑條及存入憑條、高鐵局八十九年一月
    五日（八十八）高鐵局四字第二二九七一號函及附件邱億公
    司承辦測釘案之技術服務案件工作完成證明書等影與邱億公
    司上開活期存款存摺一本、該存摺封面影本一張及癸○個人
    債權債務紀錄紙一張扣案可資佐證，是被告卯○○、癸○、
    己○○等人所辯顯均係卸責之詞，不足採信。其三人與被告
    庚○○之此部分犯行，均足以均堪認定。
參、
一、查被告行為後，刑法於九十四年二月二日修正公布，並於九
    十五年七月一日施行，其中第四十一條、第五十五條、第二
    十八條、第三十條、第三十六、第五十一條規定已經修正（
    或部分廢止）。按行為後法律有變更者，適用行為時之法律
    ，但行為後之法律有利於行為人者，適用最有利於行為人之
    法律，現行刑法第二條第一項訂有明文。此條規定乃與刑法
    第一條罪刑法定主義契合，而貫徹法律禁止溯及既往原則，
    係規範行為後法律變更所生新舊法律比較適用之準據法，是
    刑法第二條本身雖經修正，但刑法第二條既屬適用法律之準
    據法，本身尚無比較新舊法之問題，應一律適用裁判時之現
    行刑法第二條規定以決定適用之刑罰法律，先予辨明。又以
    本次刑法修正之比較新舊法，應就罪刑有關之共犯、未遂犯
    、想像競合犯、牽連犯、連續犯、結合犯，以及累犯加重、
    自首減輕暨其他法定加減原因（如身分加減）與加減例等一
    切情形，綜其全部罪刑之結果而為比較，另從刑依附主刑適
    用新舊法，（參最高法院九十五年五月二十三日九十五年度
    第八次刑庭會議決議），查本件所涉之共犯、牽連犯（新法
    廢止牽連犯）、幫助犯、數罪併罰定應執行刑、易科罰金、
    褫奪公權之內容等，經綜合比較結果，認按前揭最高法院決
    議及修正後刑法第二條第一項前段、後段規定之「從舊、從
    輕」原則，自應適用被告行為時之法律，即修正前刑法之相
    關規定及罰金罰鍰提高標準條例第一條前段規定，予以論處
    ，方為妥適。。
二、（一）關於查估案部分，核被告寅○○、卯○○、丁○○、
    戊○○、癸○所為，係犯刑法第二百十四條之使公務員登載
    不實罪，惟起訴書認係犯刑法第二百十三條之公務員登載不
    實罪，起訴法條顯有誤會，應予變更。其等對前開犯行，有
    有犯意聯絡及行為分擔，均為共同正犯。（二）關於測釘案
    部分，核被告卯○○所為，係犯貪污治罪條例第四條第一項
    第三款之經辦公用工程收取回扣罪及刑法第二百十四條之使
    公務員登載不實罪；被告癸○所為，係犯八十五年十月二十
    三日修正公布之同條例第十一條第二項、第一項之對於公務
    員違背職務之行為交付賄賂罪（按該第十一條第二項於被告
    行為後，有修正前，移作第三項，依前開刑法第二條之規定
    ，自應適用舊法為適）及刑法第二百十四條之使公務員登載
    不實罪；被告庚○○所為，係犯刑法第二百十四條之使公務
    員登載不實罪；被告己○○所為，則係被告卯○○犯上開污
    治罪條例第四條第一項第三款之經辦公用工程收取回扣罪犯
    罪之幫助犯。被告卯○○、癸○、庚○○間，就前開刑法第
    二百十四條之使公務員登載不實罪部分，有犯意聯絡及行為
    分擔，均為共同正犯。被告卯○○所犯貪污治罪條例第四條
    第一項第三款之經辦公用工程收取回扣罪及刑法第二百十四
    條之使公務員登載不實罪間；被告癸○所犯同條例第十一條
    第二項、第一項之對於公務員違背職務之行為交付賄賂罪及
    刑法第二百十四條之使公務員登載不實罪間，有方法結果之
    牽連關係，依修正前刑法第五十五條規定，各從一重之貪污
    治罪條例第四條第一項第三款之經辦公用工程收取回扣罪、
    第十一條第二項、第一項之對於公務員違背職務之行為交付
    賄賂罪處斷。被告己○○既係幫助犯，應依修正前刑法第三
    十條第二項之規定「得按正犯之刑減輕之」。再者，被告己○○係基於情誼及為確保順利取回借款，方為前開幫助經辦
    公用工程收取回扣之犯行，認若科以最低刑度，仍為過重，
    是尚有憫恕之處，是依修正前刑法第五十九條規定，酌予減
    輕其刑。被告卯○○因測釘案所犯貪污治罪條例第四條第一
    項第三款之經辦公用工程收取回扣罪及因查估案所犯刑法第
    二百十四條之使公務員登載不實罪；被告癸○因測釘案所犯
    同條例第十一條第二項、第一項之對於公務員違背職務之行
    為交付賄賂罪及因查估案所犯刑法第二百十四條之使公務員
    登載不實罪，均犯意各別，且行為互異，請分論併罰。審酌
    被告卯○○擔任高鐵局第五組副工程司，竟另設立庸正公司
    ，且為圖庸正公司受委辦查估案之利益而觸法，復於經辦測
    釘案期間，勾串廠商圍標以收取回扣，其惡性重大，且犯後
    毫無悔意；癸○為營商之人，竟為謀得工程可以承作即不借
    向公務員行賄；寅○○身為公務員竟為昔日前來關說即為不
    知情之屬下為登載不實，實屬不該；丁○○為些許利益，即
    為關說觸法；戊○○、庚○○為有工作承作，即不借陪標及
    圍標而觸法；己○○確保本身債權之順利取得，竟幫助他人
    收取回扣及其他等一切情狀，各量處如主文所示之刑，其中
    被告戊○○、庚○○部分，並諭知易科罰金之折算標準，另
    就被告卯○○、癸○、己○○部分並依法宣告褫奪公權。且
    就被告卯○○、癸○部分，依法定應執行刑。又被告卯○○
    所收取之回扣財物新台幣四十八萬八千八百元應予追繳沒收
    ，如全部或一部無法追追繳時，應以其財產抵償之。
肆、
一、公訴意旨另以：
（一）、被告卯○○為圖庸正公司受委辦查估案並轉包與大聖公
        司、邱億公司之利益，乃透過被告丁○○向被告寅○○
        關說。被告卯○○遂與大聖公司負責人戊○○、邱億公
        司負責人癸○、丁○○及午○○與寅○○，共同基於舞
        弊及由午○○明知為不實之事項而登載於職務上所掌公
        文書之犯意。被告寅○○、午○○明知查估案之委外辦
        理，依前開行政院八十二年十二月四日台（八二）孝授
        字第一二八六二號函修正之，應通知兩家以上具有經驗
        與信譽之技術顧問機構參加評審，並予以評審比較作公
        正之選定，竟未通知任何具有經驗與信譽之技術顧問機
        構參加評審，而由被告卯○○原欲將查估案轉包與大聖
        公司之該公司負責人戊○○於八十五年二月十七日上午
        九時二十九分，將記載大聖、邱億、庸正等三家公司名
        稱、地址、負責人之紙張一張傳真至彰化縣政府地政科
        辦公室與被告午○○，被告午○○逕依該紙傳真，於同
        年月二十三日簽准由上開三家公司提出服務建議書進行
        評比，選定一家辦理議價，並於同年三月二日，以彰化
        縣政府八五彰府地權字第００三六三０八號函請該三家
        公司提出服務建議書（內容應包含承包查估案之經費概
        估、單價分析表等），俾利進行形式上評審選定。被告
        卯○○即與被告戊○○協議，大聖公司服務建議書中之
        經費概估記載為高於庸正公司金額之新臺幣一千三百萬
        元，另庸正、大聖、邱億公司服務建議書中之單價分析
        表則記載每公頃之查估費用各為八萬八千元、九萬四千
        元、九萬一千三百元，以參加形式上評審。嗣被告寅○○於同年四月五日主持評比會議，被告午○○擔任該會
        議記錄，經形式上評審，與未經評審無異，即決議選定
        庸正公司為第一承包廠商，並由被告午○○將並未實際
        評審之不實事項，登載於職務上所製作之「參與高速鐵
        路用地徵收地上物補償查估廠商所提服務建議書考評表
        」及「評比參與高速鐵路用地徵收地上物補償查估廠商
        所提服務建議書會議紀錄」，足以生損害於彰化縣政府
        就查估案委辦程序之正確性及公正性。同年六月二十八
        日，被告戊○○代理庸正公司至彰化縣政府營繕工程發
        包中心辦理議價，以較核定底價一千一百六十萬元為低
        之一千一百五十五萬元議價成立，庸正公司終與彰化縣
        政府訂立「委辦土地改良物查估作業契約」，並因上述
        舞弊情事而取得受委辦查估案之利益。因認被告午○○
        涉有八十五年十月二十三日修正前之貪污治罪條例第四
        條第一項第三款之經辦公用工程收取回扣罪及刑法第二
        百十三條之公務員登載不實罪云云；被告卯○○、寅○○、丁○○、癸○、戊○○另涉有八十五年十月二十三
        日修正前之貪污治罪條例第四條第一項第三款之經辦公
        用工程收取回扣罪云云。
（二）、被告卯○○、癸○、庚○○與知情之乙○○為事實欄二
        所示之事實，且被告己○○亦有幫助癸○交付賄賂犯意
        ，故蒞庭檢察官認被告卯○○、癸○、庚○○另涉有貪
        污治罪條例第四條第一項第三款之經辦公用工程舞弊罪
        ；起訴書認被告王先元涉有刑法第二百十四條之使公務
        員登載不實罪嫌，蒞庭檢察官則認其尚涉有貪污治罪條
        例第四條第一項第三款之經辦公用工程舞弊罪；起訴書
        認被告己○○尚涉有幫助對於公務員違背職務之行為交
        付賄賂罪云云。
二、經查：
（一）有關徵收地上物補償查估之委外辦理，係高鐵籌備處發
      函請彰化縣政府辦理之，而地政科隨即發函縣府工務局規
      劃，工務局則簽請委外辦理，被告午○○於會簽時加註表
      示「本案擬請儘量授權由鄉鎮市公所辦理地上物查估，惟
      若確有執行之困難，再本府函詢高鐵籌備處是否同意擔委
      外所增之費用後，另行簽辦」，被告寅○○加簽註「委外
      經費，高鐵同意負擔」，並經縣長核章後，始交地政據以
      辦理，後午○○除再擬函稿向高鐵籌備處函查是否全額負
      擔因委外查估所需費用，該函八十五年一月九日正式發文
      ，並於八十五年一月十二日簽擬「俟高鐵籌備處同意補助
      經費後，將高速鐵路行經本縣路段用地之徵收地上物補償
      查估作業委由民間工程顧問公司辦理」，後彰化縣政府於
      高鐵籌備處回覆同意，於由府稽核小組於同年二月十三日
      召開「審查委託國內外顧問機構技術服務會議」，決議同
      意依規定程序委外辦理等情，有高鐵籌備處八十四年十一
      月二十一日；八十五年二月一日函及彰化政府地政科八十
      四年十一月二十八日函；工務局八十四年十二月十八日簽
      ；縣政府八十五年一月九日函；地政科八十五一月十二日
      簽；彰化縣政府稽核小組八十五年二月十三日會議記錄等
      在卷影本可證，是查估案估外辦理，並自始即非係被告楊
      昌之本意，即亦伊並無不法圖利之動機，伊係依該決議奉
      命承辦而已。依行政院八十二年十二月四日台（八二）
      孝授字第一二八六二號函修正之「各機關委託技術顧問機
      構承辦技術服務處理要點」第十八點規定：「各機關委託
      技術顧問機構承辦技術服務者，除：：外，應以邀請兩家
      以上之技術顧問機構予以評審比較選定，經選定後，再行
      議價或比價委辦。：：」、「辦理前項評審時，應由委託
      機關列明委託服務項目及有關條件，通知國內或國際具有
      經驗與信譽者參加」。而高鐵籌備處事實上是實質之委託
      機關，故當被告寅○○向被告午○○說：關於廠商部分，
      高鐵局會幫忙處理等語，被告午○○當然會深信不疑，因
      高鐵行經諸多縣市，同樣有地上物查估之情形，當對廠商
      有較多是否優良認知。再者，該紙上載有大聖、邱億、庸
      正等三家公司名稱、地址、負責人之紙張一張傳真，係被
      告午○○所提出，因被告午○○依上開所陳，深認其簽請
      評比係有依據。復參之被告午○○若欲免涉訟，於受訊時
      大可隱匿該事實，不主動提出傳真紙，而謊稱係依高鐵於
      各縣路段之作法而簽請，但卻不隱匿該事實，而出示傳真
      紙，此均足被告午○○所辯告寅○○曾向伊指示：關於廠
      商部分，高鐵局會幫忙處理等語屬實，此外，參之被告卯
      ○○、丁○○、戊○○、癸○等人均陳稱與被告午○○未
      曾謀面等情，益加證明被告午○○未參與該等不法之犯意
      聯絡，伊以所以簽請該三家廠商參與評比係深信被告寅○○指示所致。至於被告戊○○於調查局中機組受訊時，
      固陳述曾與被告午○○詢問傳真機號碼云云，惟被告戊○○後於偵查中，由檢察官訊問時即明白陳稱「（問：提示
      調查局筆錄，為何你在筆錄中說是卯○○和你好的，由你
      連繫午○○並問傳真機號碼，把寫好這張記載三家公司的
      名單傳真給午○○）因為那時媽媽去逝出殯不久，我不想
      扯到我媽媽才那麼說」「我沒有連繫午○○問傳真機號碼
      」（見八十九年度偵字第七四三二號第二十三頁背；二十
      四頁正面），嗣於本院審理中，亦一再結證稱未曾與被告
      午○○連繫等語，是堪認被告戊○○於調查局關於連繫午
      ○○云云，係出於因為其母去逝出殯不久，不想扯到母親
      所為之舉，當不得以之認定被告午○○確係知情之依據。
      同年四月五日，彰化縣政府地政科所行之評比會議，確
      係有舉行評比等情，業據經證人戌○○（地政科地權股長
      ）、未○○（主計室）於偵審中，證稱屬實，則被告午○○據之記錄，並無任何違法之處。綜上可知被告午○○對
      於被告寅○○、丁○○、卯○○、癸○、戊○○之犯行，
      非但不知情且亦未有犯意之聯絡。故被告午○○應受無罪
      之判決。其既係不知情，則被告寅○○、丁○○、卯○○
      、癸○、戊○○之犯行，係犯刑法第二百十四條之使公務
      員登載不實罪，並非犯刑法第二百十三條之公務員登載不
      實罪，附此說明。按貪污治罪條例第四條第一項第三款
      之犯罪態樣為「建築或經辦公用工程或購辦公用器材、物
      品，浮報價額、數量、收取回扣或有其他舞弊情事者」而
      本條既屬公務員重大貪污行為，且所指之舞弊情事係屬概
      括規定，自應與浮報價額、數量、收取回扣等獲取不正當
      利益有等同的危害性方可相提併論，此亦有最高法院六十
      八年台上字第三七三六號判決所載「公務員經辦公用工程
      舞弊罪，係同條例第六條第三款（按現行貪污治罪條列第
      六條第一項第四款）公務員圖利罪之特別之規定，尤應優
      先適用」及臺灣新竹地方法院認「所謂舞應指財務之弊端
      而言」，申言之，縱有借牌及尋找原無意投標之廠商陪標
      以達得標之目的，惟既係以底價或以下之價格得標，則其
      所得之工程款，應屬承攬工程並依約施工後所獲之合法利
      益，所為縱有不合，亦屬公務員不得經營商業行為之行政
      處問題，足徵本款之舞弊行為所得或圖得之不法利益，應
      可轉換財產上不法利益，並可計算其數額，始與立法意旨
      相符（最高法院八十二年台上字第五九一一號判決參照，
      見司法院第三十四期司法業務研會決議），本件估查案如
      期完工，並通過驗收，未為判處徒刑），惟該工程確係已
      完工，且通過驗收，在無證據證明其等以減料或其他方式
      獲得不法利益得之下，依前開法律見解，縱有被告公務員
      卯○○借牌以達得標之目的，惟既係以底價以下價格得標
      ，則其所得之工程款，應屬承攬工程並依約施工後所獲之
      合法利益，所為縱有不法，除構成其他罪責外及受行政處
      分，其與其他被告丁○○、寅○○、戊○○、癸○並不成
      立經辦公用工程舞弊罪。再者，按彰化縣政府關於工程之
      發包，均由該中心為之，並非由承辦單位為之，是縱獲評
      比受選為參與議價廠商，亦未必於該中心辦理議價可得獲
      標，本件估查案即被告戊○○代理庸正公司於八十五年六
      月十四日下午三時，至彰化縣政府營繕工程發包中心辦理
      議價，惟所出標價總額一千一百九十萬元，高於彰化縣政
      府所定低價一千一百六十萬元，且戊○○離去致無法議價
      ，後該營繕工程發包中心中依中心之規定，再通知庸正公
      司前來議價。戊○○再代代理庸正公司於同年六月二十八
      日，至彰化縣政府營繕工程發包中心辦理議價，以較核定
      底價一千一百六十萬元為低之一千一百五十五萬元議價成
      立等情，業據證人即參與次發包之中心人員張良洲、巳○○到庭證稱屬實，並有偵卷外放第二冊內標單、簽、開標
      紀錄影本各二紙在卷可證，是在未有證據證明發包中心之
      承辦人亦有犯意聯絡例如明知前犯使公務員登載不實或係
      洩漏底價等情形下，亦實難認被告卯○○、寅○○、丁○○、癸○、戊○○涉有公訴人所指此部分之犯行。
（二）按貪污治罪條例第四條第一項第三款規定「建築或經辦
      公用工程或購辦公用器材、物品，浮報價額、數量、收取
      回扣或有其他舞弊情事者」，所指之舞弊情事係屬概括規
      定，若有符合該款所列示之犯罪態樣，自予以優先適用為
      是，本件被告卯○○為事實欄二所示之犯行，旨在收取回
      扣，故其就該犯行，論以經辦公用工程收取回扣罪即可，
      勿須再以重覆評價，以同款之經辦公用工程有其他舞弊情
      事罪相論。測釘案之發包固有前開不法存於其中（因此
      方受本院判處徒刑），惟該工程確係已完工，且通過驗收
      ，在無證據證明其等以減料或其他方式獲得不法利益得（
      即本條之舞弊行為所得或圖得之不法利益，應可轉換財產
      上不法利益，並可計算其數額，始與立法意相符），依前
      開法律見解，縱有借牌及尋找原無意投標之廠商陪標以達
      得標之目的，惟既係以底價之價格得標，則其所得之工程
      款，應屬承攬工程並依約施工後所獲之合法利益，所為縱
      有不法，除構成其他罪責外，並不成立經辦公用工程舞弊
      罪，故蒞庭檢察官認被告卯○○、癸○、庚○○、乙○○
      等另涉有貪污治罪條例第四條第一項第三款之經辦公用工
      程舞弊罪，應係誤會。被告玉鳳既係基於幫助之犯意，
      幫助被告卯○○收取回扣，因收取回扣與行賄係對合之行
      為，則如何又謂被告己○○尚有涉有幫助對於公務員違背
      職務之行為交付賄賂罪，是此應屬有誤。被告庚○○於
      法務部調查局中機組受訊時，明白供陳：「另陪標廠商係
      由癸○負責尋找，其過程詳情我並不清楚」（見同上他卷
      第一卷第一百零一頁正面）；於本院審理中亦證稱「（問
      ：你開標那時才知道陪標的是恆益公司）是的」「 ( 問
      ：在測釘案開標前有無見過乙○○）沒有」「測釘案開標
      後至該工程結束後你有無見乙○○）沒有」（見本院九十
      三年四月五日審判筆錄）；證人地○○於本院審理中證稱
      「（問：五月十六日你有無到場）有的，其上出席錄表乙○○是我簽的。癸○叫我簽的」（見九十三年四月二十一
      日審判筆錄），是足見被告乙○○有意擺脫與癸○，否則
      若有參與則焉未親自到場或出示委託書之理。再者，於系
      爭測釘開標八十七年五月十六日前，恆益公司之營業所地
      址，早於八十五年四月二十日即「台中縣清水鎮○○街九
      十九之三號」變更為「台中縣沙鹿鎮○○街二之三十六號
      一樓」，且辦理公司登記事項、換發公司執照、營利事業
      登記證完畢，而投標必備文件即商業會會員證，亦早於八
      十六年因限屆至，而換新證，此有營利事業登記證、商業
      會員證、公司執照等在卷可稽。但被告癸○持以投標之上
      開文件均屬舊件，而遭以資格不符，是依被告王先元從工
      程投標多年，若有意參與陪標，則何以未提供投標所需最
      基本之上開公司證照，而僅提供最近一期之營業稅單，故
      益徵被告乙○○實不願出借牌照供癸○圍標乙節為實。況
      按刑法第二百十四條之使公務員登載不實事項於公文書罪
      ，須一經他人之聲明或申報，公務員即有登載之義務，並
      依其所為之聲明或申報予以登載而屬不實之事項者，始足
      構成。若其聲明或申報，公務員尚須實質之審查，以判斷
      其實與否，始得為一定之記載者，即非本罪所稱之使公務
      員登載不實罪。（參照最高法院七十三臺上一七一０號判
      例），而本件恆益公司即因文件不符，而遭承辦人審查後
      予以廢標，有開標紀錄表影本一紙可證，是亦未生有不實
      及損害，因此，公訴人指被告乙○○涉刑法第二百十四條
      之使公務員登載不實事項於公文書罪，即於法未合。（三
      ）綜上，被告午○○、乙○○應為無罪之判決；其餘被告
      卯○○、寅○○、丁○○、戊○○、癸○、庚○○、己○○受公訴人（含蒞庭檢察官）所訴涉各犯行部分，原亦應
      為無罪之判決，惟各被指之部分與各有罪部分，公訴人指
      有裁判上一罪之關係，因此勿庸為無罪之諭知，併此敘明
      。
伍、本案所餘被告甲○○涉犯貪污治罪條例第四條第二項、第一
    項第二款之藉端勒索財物未遂、刑法第三百四十六條第三項
    、第一項之恐嚇取財未遂罪部分，俟被告甲○○受緝獲，再
    予審結。
陸、本件調查局移送時有多件工程，而起訴書只載三件，餘未有
    說明，是否另需偵辦，請檢察官酌參。
據上論斷，應刑事訴訟法第二百九十九條第一項前段、第三百條
、第三百零一條第一項，貪污治罪條例第四條第一項第三款、第
十條第一項、第二項、第十七條、八十五年十月二十三日修正公
布之貪污治罪條例第十一條第二項、第一項，刑法第第二條第一
項、修正前刑法第十一條、（修正前）第二十八條、（修正前）
第三十條第二項、（修正前）第五十五條、（修正前）第五十九
條、（修正前）第五十一條第五款、(修正前）第四十一條第一
項、(修正前）第三十七條第二項，罰金罰鍰提高標準條例第一
條前段、修正前第二條、現行法規所定貨幣單位折算新台幣條例
第二條，判決如主文。
本案經檢察官張尹敏到庭執行職務。
中  華  民  國    九十五    年    十    月    十三    日
                          臺灣彰化地方法院刑事第一庭
                              審判長法  官  洪志賢
                                    法  官  林秉暉
                                    法  官  姚銘鴻
以上正本證明與原本無異。
如不服本判決，應於判決送達後10日內，向本院提出上訴狀（須
附繕本）。
中  華  民  國    九十五    年    十     月    十八   日
                                    書記官  詹國立
貪污治罪條例第4條
有下列行為之一者，處無期徒刑或 10 年以上有期徒刑，得併科
新台幣 1 億元以下罰金：
一  竊取或侵占公用或公有器材、財物者。
二  藉勢或藉端勒索、勒徵、強占或強募財物者。
三  建築或經辦公用工程或購辦公用器材、物品，浮報價額、數
    量、收取回扣或有其他舞弊情事者。
四  以公用運輸工具裝運違禁物品或漏稅物品者。
五  對於違背職務之行為，要求、期約或收受賄賂或其他不正利
    益者。
前項第 1 款至第 4 款之未遂犯罰之。


司法院資訊處製作；財團法人民間司法改革基金會備份。
